【裁判字號】    97,簡上,11
【裁判日期】    970408
【裁判案由】    塗銷所有權移轉登記
【裁判全文】
臺灣彰化地方法院民事判決              97年度簡上字第11號
上  訴  人  台中商業銀行股份有限公司
法定代理人  丁○○
訴訟代理人  甲○○
被上訴人    丙○○
訴訟代理人  李佳翰律師
被上訴人    乙○○
上列當事人間請求塗銷所有權移轉登記事件，上訴人對於中華民
國96年11月07日本院彰化簡易庭第一審判決（96年度彰簡字第33
7 號）提起上訴，本院於中華民國97年03月25日言詞辯論終結，
玆判決如下：
    主      文
原判決關於駁回上訴人後開第二項、第三項之訴部分暨訴訟費用
之裁判均廢棄。
被上訴人乙○○、丙○○間就如附表所示編號４土地應有部分於
民國九十六年二月二十六日所為之贈與行為，及於民國九十六年
三月九日所為之所有權移轉登記行為應予撤銷。
被上訴人丙○○應將前項不動產於民國九十六年三月九日以贈與
為原因所為之所有權移轉登記予以塗銷。
其餘上訴駁回。
第一、二審訴訟費用由上訴人負擔新台幣玖仟肆佰玖拾玖元，由
被上訴人負擔新台幣玖拾陸元。
    事實及理由
一、被上訴人乙○○經合法通知，未於言詞辯論期日到場，核無
    民事訴訟法第386 條各款所列情形，就此部分依上訴人之聲
    請，由其一造辯論而為判決。
二、上訴人於原審起訴就備位之訴部分主張及其上訴意旨略以：
  (一)訴外人仕川有限公司（下稱仕川公司）於民國（下同）95年
    4月26日分別向上訴人借款新台幣（下同）600,000元、400,
    000 元，並以被上訴人乙○○及訴外人許玉玲為連帶保證人
    ，借款期間均自95年4月26日起至98年4月26日止，惟債務人
    於96年02月26日即未依約還款，被上訴人乙○○尚欠上訴人
    借款共742,886 元，業由上訴人聲請台灣台中地方法院核發
    96年度促字41493 號支付命令並確定在案；另被上訴人乙○
    ○與上訴人間有外幣融資借款2,207,826 元之債權債務關係
    ，亦經臺灣臺中地方法院96年度訴字第3229號判決勝訴在案
    ，而被上訴人乙○○所有財產除如附表所示土地外，於96年
    03 月20日及07月31日，在台灣集中保管結算所結餘之股別
    、股數及以當日收盤價所計算之價值分別共243,059元、36,
    692 元，故被上訴人乙○○分別將如附表所示編號１至３土
    地之應有部分出賣、編號４土地之應有部分贈與被上訴人丙
    ○○後，所剩餘股票價值，顯不足以清償被上訴人乙○○對
    上訴人之上揭債務，從而被上訴人間所為如附表所示土地之
    債權及物權行為，顯有害於上訴人對被上訴人乙○○之債權
    ，故上訴人依民法第244條第1項規定，請求撤銷被上訴人二
    人間就編號４土地應有部分之贈與債權行為及移轉所有權之
    物權行為，並依同法條第4項規定暨代位行使物上請求權、
    不當得利之法律關係，請求被上訴人丙○○塗銷該土地所為
    移轉登記，以回復原狀。另被上訴人二人間具二親等旁系血
    親關係，被上訴人乙○○於為編號１至３土地應有部分買賣
    之有償行為時，必明知有害於上訴人權利，而被上訴人丙○
    ○基於袒護手足情誼，依一般經驗法則，於受益時必知悉被
    上訴人乙○○欲脫產避免上訴人強制執行之情事，故上訴人
    依民法第244條第2項規定，請求撤銷被上訴人二人間就編號
    １至３土地應有部分之買賣債權行為及移轉所有權之物權行
    為，並依同法條第4項規定暨代位行使物上請求權、不當得
    利之法律關係，請求被上訴人丙○○塗銷編號１至３土地應
    有部分之所有權移轉登記。
  (二)被上訴人乙○○與上訴人間前開外幣融資借款2,207,826 元
    ，係被上訴人間所為系爭債權及物權行為是否害及上訴人債
    權之待證事實，而原審法院竟疏於依民事訴訟法第199 條、
    第199條之1規定，行使闡明權之義務，致令上訴人就被上訴
    人乙○○積欠之外幣融資借款債務2,207,826 元，未為完臻
    之敘明或補充，而招致敗訴判決，惟此顯然對上訴人產生突
    襲性裁判，且原審法院未行使闡明權，亦悖於民事訴訟程序
    紛爭解決之要求，是以，此訴訟程序即有重大瑕疵，而基此
    所為之判決亦屬違背法令。況且該外幣融資借款皆於95年04
    月26日向上訴人申貸，債權存續期間分別自95年04月26日至
    98年04月26日，及自95年04月26日至96年04月26日，並分別
    於96年02月26日及96年01月22日開始發生滯欠，依約定即視
    為全部到期；又前開二筆借款債務皆非抵押貸款，而係信用
    貸款，其每期（月）應繳納之金額，必經由上訴人與訴外人
    仕川公司、許玉玲、被上訴人乙○○合意下，依彼等人資力
    所酌定；再者，訴外人仕川公司、許玉玲及被上訴人乙○○
    自申貸日起，已正常繳納不下八期（回）以上，並無被上訴
    人丙○○所辯稱於申貸當時，被上訴人乙○○即處於無資力
    狀態之情形。
  (三)被上訴人丙○○與上訴人間雖無任何借貸關係，惟依目前通
    說，就受益人即被上訴人丙○○是否明知有損害於上訴人之
    債權，已有主觀客觀化之判斷標準；就本件而言，訴外人仕
    川公司係訴外人許玉玲所開設，且訴外人許玉玲與被上訴人
    乙○○、丙○○間同屬二親等旁系血親，又被上訴人乙○○
    及丙○○就編號１至３土地應有部分之買賣價格低於公告現
    值，更遑論低於市值；再者，被上訴人二人間以買賣關係而
    為所有權移轉登記之時點即96年03月20日，係在被上訴人乙
    ○○滯欠上訴人前開未償借款即96年02月26日後所為，且於
    被上訴人乙○○脫產後，前開滯欠借款即無任何繳款紀錄；
    另訴外人仕川公司已於96年06月15日解散登記在案，而編號
    １至３土地原為被上訴人二人所共有，且被上訴人於原審法
    院從未提出該三筆土地之買賣契約書。依訴外人許玉玲與被
    上訴人間之親屬關係，被上訴人丙○○倘推諉不知被上訴人
    乙○○滯欠上訴人前開未償借款，顯與一般兄弟姊妹情誼之
    通念不符，即被上訴人二人間不論情感、經濟之關係，因上
    開土地之移轉登記而更加密切，是以可以推知被上訴人丙○
    ○於受益時，必明知有損害於上訴人之債權，故上訴人依民
    法第 244條第1、2項，主張撤銷被上訴人二人間之契約行為
    及物權行為，並依同條第 4項主張回復原狀，應洵屬有理由
    。
  (四)被上訴人丙○○與上訴人間，並無任何借貸關係及業務往來
    紀錄，依此，就受益人即被上訴人丙○○主觀上明知之舉證
    ，上訴人係處於資訊處分權之弱勢，況上訴人已善盡舉證之
    責如上所述。又編號１至３土地原為被上訴人二人所共有，
    被上訴人丙○○依法雖有優先購買權，惟亦可說明被上訴人
    間經濟關係之不可分性，亦即基於兄弟情誼，被上訴人丙○
    ○去探求被上訴人乙○○出賣該土地之動機，亦屬常態，依
    民事訴訟法第282 條規定，就上訴人所舉上開已明瞭之事實
    ，應可足供本院依蓋然性之經驗法則，以經證明之事實為前
    提，推定被上訴人丙○○明知詐害債權之應證事實。至被上
    訴人間就編號４土地應有部分之贈與，並非附有負擔之贈與
    ，僅係單純之無償贈與。
三、被上訴人方面：
  (一)被上訴人丙○○部分：除引用原審之答辯外，並於本院辯稱
    ：被上訴人乙○○在擔任前開借款之連帶保證人時，其資力
    即已不足，惟上訴人並未為充分之調查，故嗣後被上訴人乙
    ○○無法清償債務，應無所謂陷於無資力之情形；又依臺灣
    臺中地方法院96年度訴字第3229號民事判決所載，被上訴人
    乙○○與上訴人間前開外幣融資借款之第一筆債務到期日係
    為96年04月26日，但被上訴人係於該到期日前為前開處分，
    且於行為時，債務人即被上訴人乙○○之資力足以清償債務
    ；又被上訴人乙○○因不善經營生意，生活上經常向被上訴
    人丙○○借錢，被上訴人乙○○係以被上訴人丙○○不得向
    其請求利息而為贈與，即被上訴人丙○○受贈附表所示編號
    ４土地應有部分負有負擔，而該土地於移轉時其價值僅3,00
    0 元左右，被上訴人丙○○受贈土地因而所附之負擔應高於
    土地本身之價值；故被上訴人並無所謂詐害債權之情形。
  (二)被上訴人乙○○經合法通知，未於言詞辯論期日到庭，亦未
    提出書狀作何聲明或陳述。
四、原審判決上訴人全部敗訴，上訴人僅就備位之訴不服提起上
    訴（先位之訴部分：上訴人主張被上訴人間之買賣、贈與行
    為因屬通謀虛偽意思表示而無效，該部分未據上訴人提起上
    訴而確定），並聲明求為判決：(一)原判決廢棄。(二)前項廢棄
    部分，被上訴人乙○○與丙○○間就如附表所示土地之契約
    行為及移轉所有權之物權行為，應予撤銷。另被上訴人丙○
    ○就如附表編號１、２、３之土地應有部分，於登記日期96
    年03月20日以買賣為原因，及如附表編號４之土地應有部分
    ，於登記日期96年03月09日以贈與為原因，而為之所有權移
    轉登記，應予塗銷，並恢復所有權登記名義人為被上訴人乙
    ○○。(三)第一、二審訴訟費用由被上訴人連帶負擔。被上訴
    人丙○○則聲明求為判決：(一)上訴駁回。(二)第二審訴訟費用
    由上訴人負擔。
五、得心證之理由：
  (一)關於被上訴人間就如附表所示編號１至３土地應有部分所為
    之有償行為部分：
    1.按債務人所為之有償行為，於行為時明知有損害於債權人
      之權利者，以受益人於受益時亦知其情事者為限，債權人
      得聲請法院撤銷之。又債權人依第1項或第2項之規定聲請
      法院撤銷時，得並聲請命受益人或轉得人回復原狀。但轉
      得人於轉得時不知有撤銷原因者，不在此限。民法第 244
      條第2項、第4項定有明文。又債權人得依民法第 244條規
      定行使撤銷權，以其債權於債務人為詐害行為時，業已存
      在者為限，若債務人為詐害行為時，其債權尚未發生，自
      不許其時尚非債權人之人，於嗣後取得債權時，溯及的行
      使撤銷權最高法院62年台上字第2609號判例揭示甚明，故
      債權苟成立於詐害行為以前，則詐害行為當時，債務雖未
      屆清償期，債權人亦得行使撤銷權。
    2.復當事人主張有利於已之事實者，就其事實有舉證之責任
      ，民事訴訟法第 277條前段定有明文。是凡原告主張權利
      者，應先由原告負舉證之責，若原告先不能舉證，以證實
      自己主張之事實為真實，則被告就其抗辯事實即令不能舉
      證，或其所舉證據尚有疵累，亦應駁回原告之請求。負舉
      證責任者，其舉證須達已足可轉換舉證責任之優勢證據之
      程度，而於他造訴訟當事人否認其事實主張者，始改由他
      造訴訟當事人負證明優勢證據瑕疵之責，否則即不得謂該
      當事人已善盡其舉證責任（最高法院17年度上字第917 號
      判例參照），此即為舉證責任法則。
    3.揆諸上開說明，撤銷債務人所為之有償行為時，須具備客
      觀要件及主觀要件，即除應具備「債務人之行為有害及債
      權」之客觀要件外，尚須具備「有償行為之受益人於受益
      時亦明知債務人之行為足生損害於債權之結果」之客觀要
      件，是本件上訴人即應就被上訴人間就如附表所示編號１
      至３土地，所為之有償行為即買賣，被上訴人乙○○於為
      買賣行為時明知有損害於債權人即上訴人之權利，及被上
      訴人丙○○於受益時亦知其情事之有利於己之積極事實，
      負舉證證明之責任。經查：被上訴人乙○○欠負上訴人之
      借款債務742,886元係成立於95年04月26日，另被上訴人
      乙○○欠負上訴人之外幣融資借款債務2,207,826元之其
      中646,398元係成立於95年10月12日、其中270,517元係成
      立於95年10月17日、其中 497,448元係成立於95年11月21
      日、其中376,702元係成立於96年01月17日、其中416,760
      元係成立於96年01月22日，此有上訴人提出之催告書三件
      及臺灣臺中地方法院96年度促字第 41493號支付命令、96
      年度訴字第3229號民事判決暨其確定證明書各一件等影本
      附卷可稽，並為被上訴人丙○○所不爭執，則被上訴人乙
      ○○於96年03月20日將編號１至３土地應有部分出賣予被
      上訴人丙○○時，被上訴人乙○○欠負上訴人之上開借款
      債務742,886元及外幣融資借款債務2,207,826元均已存在
      ，而被上訴人乙○○在彰化縣花壇鄉農會之存款餘額為61
      0,035 元，有客戶往來交易明細表可據（見原審卷第94頁
      ），另由上訴人計算被上訴人乙○○當日之股票價值係為
      243,059 元，又被上訴人乙○○所有編號１至３土地之應
      有部分依公告土地現值計算之價值總計為 339,702元，則
      被上訴人乙○○於96年03月20日時所有之存款及股票價值
      共為 853,094元，再加計編號１至３土地之上開價值，其
      資產雖不足以清償其負欠上訴人之上開合計 2,950,712元
      之債務，而具備行使上述撤銷權之客觀要件，惟編號１至
      ３土地原為被上訴人二人所共有，被上訴人丙○○依法有
      優先購買權，又被上訴人二人間有兄弟關係，有上訴人所
      提土地登記謄本、彰化縣彰化地政事務所網路申領異動索
      引資料及戶籍謄本等在卷為憑，此亦為被上訴人丙○○所
      不爭執，則被上訴人乙○○將其所有編號１至３土地之應
      有部分以 300,000元相當之價格出賣予被上訴人丙○○核
      屬常情，上訴人雖主張因被上訴人丙○○與被上訴人乙○
      ○間具二親等旁系血親關係，基於兄弟情誼，被上訴人丙
      ○○去探求被上訴人乙○○出賣該土地之動機，亦屬常態
      云云，自屬上訴人之推測之詞，故上訴人就此所為之舉證
      難謂已達足可轉換舉證責任之優勢證據之程度，應不得謂
      上訴人就此請求撤銷要件已善盡其舉證責任，此外，上訴
      人就「被上訴人丙○○於買賣時亦明知債務人即被上訴人
      乙○○之行為足生損害於債權之結果」之主觀要件，迄未
      能舉證加予證明，揆諸據證責任分配之法則，上訴人主張
      被上訴人丙○○明知被上訴人乙○○之上開買賣行為足生
      損害於其對被上訴人乙○○之債權之事實，自難信為真實
      ，從而上訴人依上開規定，請求撤銷被上訴人間就編號１
      至３土地應有部分之買賣債權行為及移轉所有權之物權行
      為，並依上開法條第 4項規定暨代位行使物上請求權、不
      當得利之法律關係，請求被上訴人丙○○塗銷該土地所有
      權移轉登記，以回復原狀，即為無理由，不能准許之。
  (二)關於被上訴人間就如附表所示編號４土地應有部分所為之無
    償行為部分：
    1.按民法第244條第1項規定：「債務人所為之無償行為，有
      害及債權者，債權人得聲請法院撤銷之。又債權人依民法
      第 244條規定，請求撤銷債務人所為之無償行為者，祇須
      具備(1)為債務人所為之法律行為，(2)其法律行為有害於債
      權人，(3)其法律行為係以財產權為目的等即可；並非如債
      務人為有償之法律行為者，尚需「債務人於行為時，明知
      其行為有害於債權人，受益人於受益時，亦明知其事情」
      之要件（最高法院42年台上字第323號判例參照）。
    2.經查：原審係以被上訴人乙○○於96年03月09日將編號４
      土地應有部分贈與被上訴人丙○○時，尚有編號１至３土
      地，且該三筆土地依公告土地現值計算之價值為339, 702
      元，另被上訴人乙○○於96年03月09日在彰化縣花壇鄉農
      會之存款餘額為599,935元，合計土地價值及存款共939,6
      37元，應足以清償其債務，作為判斷不能認定被上訴人乙
      ○○所為前開贈與及移轉所有權之無償行為，有害及上訴
      人債權之基礎，惟查被上訴人間就編號４土地應有部分所
      為之無償行為，係屬債務人即被上訴人乙○○所為之法律
      行為，且該法律行為係以財產權為目的，應無疑義，又參
      諸上開說明，撤銷債務人之無償行為時，僅具備客觀要件
      為已足，無庸斟酌債務人及受益人是否認識該無償行為有
      害及債權，而被上訴人乙○○於96年03月09日將編號４土
      地應有部分贈與被上訴人丙○○時，被上訴人乙○○欠負
      上訴人之上開借款債務742,886元及外幣融資借款債務2,2
      07,826元均已存在，已論述如上，則依客觀情事判斷，被
      上訴人乙○○於為該無償行為時，其所有上開合計939,63
      7 元之土地價值及存款，顯不足清償債務，被上訴人二人
      間就編號４土地應有部分所為之無償行為，自屬有害於上
      訴人之債權，原審認被上訴人乙○○於為該無償行為時，
      其資力應足以清償其債務，尚有違誤。至被上訴人丙○○
      雖以：被上訴人乙○○在擔任前開借款之連帶保證人時，
      其資力即已不足，惟上訴人並未為充分之調查，故嗣後被
      上訴人乙○○無法清償債務，應無所謂陷於無資力之情形
      ，又依臺灣臺中地方法院96年度訴字第3229號民事判決所
      載，被上訴人乙○○與上訴人間前開外幣融資借款之第一
      筆債務到期日係為96年04月26日，但被上訴人係於該到期
      日前為前開處分，且於行為時，債務人即被上訴人乙○○
      之資力足以清償債務，又被上訴人丙○○因受贈而負之負
      擔高於土地價值，故被上訴人並無所謂詐害債權之情形等
      詞置辯，然揆諸上揭最高法院62年台上字第2609號判例意
      旨，其抗辯委無足採。從而，上訴人請求撤銷被上訴人間
      就如編號４土地應有部分所為之贈與行為及所有權移轉登
      記行為，並請求被上訴人丙○○應將該土地應有部分以贈
      與為原因所為之所有權移轉登記予以塗銷，即為有理由，
      應予准許。
六、綜上，上訴人請求被上訴人乙○○與丙○○間就如附表所示
    土地應有部分之契約行為及移轉所有權之物權行為，應予撤
    銷，另被上訴人丙○○就如附表編號１、２、３之土地應有
    部分，於登記日期96年03月20日以買賣為原因，及如附表編
    號４之土地，於登記日期96年03月09日以贈與為原因，而為
    之所有權移轉登記，應予塗銷，並恢復所有權登記名義人為
    被上訴人乙○○，於請求撤銷被上訴人乙○○與丙○○間就
    如附表編號４所示土地應有部分之契約行為及移轉所有權之
    物權行為，及被上訴人丙○○應塗銷如附表編號４之土地應
    有部分，於登記日期96年03月09日以贈與為原因，而為之所
    有權移轉登記之範圍內應予准許，逾此範圍者，為無理由。
    從而，原審就上開應准許部分，為上訴人敗訴判決，尚有未
    洽，上訴意旨指摘此部分求予廢棄改判，爰予廢棄改判如上
    ；至上訴人之訴無理由部分，原審予以判決駁回，尚無不合
    ，上訴意旨就此部分求予廢棄改判，為無理由，應予駁回。
七、本件事證已臻明確，兩造其餘攻擊或防禦方法及所提證據，
    經審酌後均與本院心證之形成，不生影響，爰不一一再加以
    論述，併此敘明。
八、據上論結，本件上訴為一部有理由，一部無理由，依民事訴
    訟法第463條、第436條之1第3項、第385條第1項前段、第45
    0條、第449條第1項、第79條，判決如主文。
中    華    民    國    97    年    4     月    8     日
                     民事第一庭審判長法官  羅培昌
                                     法官  陳政禧
                                     法官  邱月嬌
以上正本係照原本作成。
對本判決不得上訴。
中    華    民    國    97    年    4     月    8     日
                                   書記官  林嘉賢
 附表：
┌──┬───────┬──┬──────┬────────┐
│編號│地        號  │地目│面      積  │權  利  範  圍  │
├──┼───────┼──┼──────┼────────┤
│ １ │彰化縣花壇鄉  │ 田 │235平方公尺 │546000分之15933 │
│    │花壇段397之8  │    │            │                │
├──┼───────┼──┼──────┼────────┤
│ ２ │彰化縣花壇鄉  │ 田 │95平方公尺  │218400分之1695  │
│    │花壇段401     │    │            │                │
├──┼───────┼──┼──────┼────────┤
│ ３ │彰化縣花壇鄉  │ 田 │113平方公尺 │2分之1          │
│    │花壇段401之3  │    │            │                │
├──┼───────┼──┼──────┼────────┤
│ ４ │彰化縣花壇鄉  │ 田 │20平方公尺  │546000分之15933 │
│    │花壇段397之1  │    │            │                │
└──┴───────┴──┴──────┴────────┘


司法院資訊處製作；財團法人民間司法改革基金會備份。
